【裁判字號】    89,重上更(三),261
【裁判日期】    900403
【裁判案由】    偽造文書
【裁判全文】
臺灣高等法院刑事判決                八十九年度重上更(三)字第二六一號
    上  訴  人  乙○○
    即  被  告
    選任辯護人  劉立生
右上訴人因偽造文書案件，不服臺灣臺北地方法院八十四年度訴緝字第一號，中華民
國八十五年三月二十二日第一審判決（起訴案號：臺灣臺北地方法院檢察署八十一年
度偵字第一０三九三號），提起上訴，本院判決後，由最高法院第三次發回更審，本
院判決如左：
    主      文
原判決撤銷。
乙○○共同連續行使偽造私文書，足以生損害於公眾或他人，處有期徒刑拾月。
請領國民身分證申請書上偽造「甲○○」印文壹枚、「戊○○」印文貳枚、普通護照
申請書上偽造「甲○○」署押壹枚、偽造「甲○○」、「戊○○」印章各壹枚、甲○○國民身分證及甲○○普通護照（各均貼有乙○○照片各壹張）各壹枚，均沒收。
    事      實
一、乙○○曾因偽造有價證券案件，經臺灣臺北地方法院於民國八十年九月十二日通
    緝，於逃匿期間，為逃避通緝，基於概括犯意，先於八十年十月初某日在不詳處
    所利用不知情不詳姓名之刻印商偽造「甲○○」、「戊○○」之印章各壹枚，繼
    於同年月八日由乙○○假冒甲○○名義，並夥同有犯意聯絡之不詳姓名之成年男
    子，冒名「戊○○」為證明人，以甲○○遺失國民身分證為由，向臺北市政府警
    察局中山區戶政事務所（以下簡稱中山戶政事務所）申請補發「甲○○」之國民
    身分證，在請領國民身分證申請書上，偽蓋「甲○○」之印文為申請人，並於證
    明人欄，偽蓋戊○○之印文為證明人，共同偽造甲○○名義之請領國民身分證申
    請書（該申請書上之筆跡，究為何人所簽，因乙○○堅不吐實，且難免做作，致
    無從查明），連同乙○○之相片二張持以向中山戶政事務所戶籍員行使，使中山
    戶政事務所承辦公務員，將此不實之遺失事由登載於職務上所掌之公文書上，並
    據以核發貼有乙○○照片之甲○○國民身分證予乙○○，足以生損害於甲○○、
    戊○○及戶籍管理之正確性。乙○○於取得甲○○名義之國民身分證後，復基於
    同一之概括犯意，於八十年十一月六日夥同不詳姓名之成年女子，在臺北市○○○路東南旅行社，偽冒「甲○○」之名義填寫普通護照申請書，由該不詳姓名女
    子偽簽「甲○○」之署押為申請人，連同乙○○之相片及前揭偽造之「甲○○」
    名義之國民身分證正本及影本，委託不知情之東南旅行社職員丁○○持以向外交
    部行使代辦申請出國護照，使不知情之公務員據以核發貼有乙○○照片之甲○○
    名義普通護照，足以生損害於甲○○及出入境管理之正確性。嗣至八十一年二月
    中旬，甲○○本人欲申辦出國護照獲悉上情，並經警循線查獲。
二、案經臺北市政府警察局中山分局報請臺灣臺北地方法院檢察署檢察官偵查起訴。
    理      由
一、訊據被告乙○○固坦承卷附普通護照申請書上所使用暨張貼其上統一編號Ｚ00
    0000000號國民身分證上所使用之照片均為其所有之事實，然矢口否認有
    任何偽造文書之行為，並辯稱：渠未曾用甲○○名義申請普通護照及身分證，渠
    八十年間曾遺失國民身分證及照片，可能因而被人持以冒用云云。惟查：
    (一)甲○○前於右揭時間經他人偽以其名義制作請領國民身分證申請書，並以「戊○○」為保證人，蓋用「甲○○」、「戊○○」之印文持向中山戶政事務所請
      領國民身分證，使該事務所承辦之公務員於其職務上文書登載之後，進而制作
      統一編號Ｚ000000000號國民身分證交付申請者，繼而遭人以其名義
      制作普通護照申請書，委由東南旅行社人員向外交部提出申請，亦因此而由外
      交部人員核發甲○○名義護照一本，業據被害人甲○○於警訊中指述甚詳，並
      經證人王鴻斌、丁○○於偵審中證述明確，並有請領國民身分證影本、普通護
      照申請書影本在卷可稽。
    (二)被告雖辯稱渠所有之照片曾連同國民身分證一併遺失，因而遭人持其所遺失之
      照片以甲○○名義申請國民身分證云云。惟查，偽以他人名義申請補發國民身
      分證，其目的均在於得藉此證明以隱匿其真實身分，為避免被發覺，均係以其
      個人之照片提出申請，俾免為他人查得身分證名義人與實際持有者並不相同，
      此為眾所周知之事實，從而被告縱實確有遺失照片之事實，然拾獲者並無以拾
      獲之照片偽以甲○○名義申請補發國民身分證之必要；況查，據被告於本院更
      審時供稱「（卷內照片是否為你本人）是。但此照片我在八十年即遺失。」（
      更(一)卷第三四頁反面），再於本院調查時供稱「（當時遺失照片有幾張）不記
      得有幾張，拍的照片不會太久，時間記不得了。」、「因為我的證件、隨身物
      品、皮包不見了，我的底片照片就放在皮包內。」、「只有身分證部分有報案
  ，照片不知道要報案證明。」、「身分證掉了就報案。」（本院12.8.訊問筆
      錄），然查被告所持有之國民身分證，曾於七十九年十二月十七日辦理換發，
      另於八十年三月十六日辦理補發，有被告口卡片影本在卷可稽（偵卷第二一頁
      反面），準此事實，被告所稱於遺失照片之日期，即應在八十年三月十六日之
      前，然甲○○則係於八十年十月八日被冒名申請國民身分證，而照片為無經濟
      價值之物品，苟非基於特定目的，拾獲者並無繼續持有之必要，尤無於繼續持
      有逾半年之後，始持所拾獲之照片偽以他人名義申請補發國民身分證之可能，
      被告該部份辯解，核與事理至屬相悖，是足證本件申請補發國民身分證及護照
      時所提出之照片，要與被告所主張於八十年三月間遺失之照片無關。
    (三)依卷附證人即中山戶政事務所前辦事員王鴻斌所提出之報告書，業載明「於八
      十年十月八日受理『甲○○』申請補發（原證遺失）國民身分證，依照『申請
      國民身分證須知規定』辦理，核對遺失人所填戶籍資料及其本人與所繳照片相
      符，並查證保證人戶籍資枓及查驗其身分證、印章均無訛後接受申請‧‧‧」
      ，有報告書在卷可稽（偵卷第十八頁），再觀之卷附請領國民身分證申請書上
      確有申請人及保證人各一人，顯見確有二人持被告之相片至中山戶政事務所假
      冒甲○○名義申請補發身分證，並由其中一人偽以陳國泰名義擔任保證人。證
      人王鴻斌於原審時經提示申請甲○○身分證上所貼之乙○○，雖答稱已經沒有
      印象（見原審訴二０三七號卷、八十二年三月十二日筆錄），於本院更審時經
      當庭指認，亦無法確認當年到戶政事務所申請身分證者是否即庭上之被告乙○○，惟其另證稱「當時兩張申請書，及兩張申請人照片，大致瞄了一下，核對
      照片申請人應沒有區別。」等語在卷（見本院更(一)審卷第一０二頁），被告乙○○於偵審中亦迭次供明偵查卷所附補發之甲○○國民身分證所貼之照片係其
      本人所有無訛。而證人王鴻斌承辦戶政業務工作，每天須核對無數人之身分照
      片，事隔多年，本難期在法庭上明確指認該次申請人即為被告乙○○，然查相
      片是個人容貌之寫真，顯示個人之五官特徵，吾人天生父母不同，容貌互異，
      果非至親同胞兄弟，像貌絕少有雷同酷似者，個人縱因年齡歲月之增長容貌會
      稍有變化，惟應不致被人以他人照片混同誤認之可能，經查，依請領國民身分
      證申請書（偵查卷第四二頁）上載之注意事項，請領者須附繳最近脫帽直四公
      分橫二．八公分正面半身薄光面紙相片二張，則承辦之戶政人員稍加比對，應
      即可辨識申請補發國民身分證者所持照片是否為同一人，證人即承辦之戶政人
      員王鴻斌當年既有核對照片與申請人並無區別，而該冒領身分證貼有被告之相
      片，苟非被告所為，其他人又何能取得被告之相片？再以被告之相片冒領甲○○之身分證，其他不相干之人又有何用？至於本案被害人甲○○之國民身分證
      係於七十七年間遺失、戊○○之國民身分證則係於七十六年間遭人騙取，但並
      未於八十年十月間申請補發國民身分證，業據甲○○、戊○○於偵審中證述明
      確（見偵查卷第三六頁、四七、四八頁、本院上訴卷第七九頁、本院更審卷第
      五一、五二頁），則被告乙○○與冒名戊○○者，可依該遺失或遭騙取之身分
      證上戶籍資料，填寫補發國民身分證申請書，自為事理所必然。足見持乙○○
      照片冒領「甲○○」身分證者，應係被告乙○○夥同不詳姓名者共同為之至明
      。
    (四)被告乙○○於八十年十一月六日夥同一名成年女子，在臺北市○○○路東南旅
      行社偽冒甲○○之名義，在普通護照申請書上偽簽「甲○○」之署押為申請人
      ，連同被告乙○○之相片，及前揭冒用甲○○名義所領用之國民身分證正本及
      影本委託不知情之東南旅行社職員丁○○等人持以行使向外交部申請辦理「甲○○」名義護照之事實，業據證人丁○○於警方提示甲○○本人及冒領甲○○
      身分證之人之相片，當場指認冒領甲○○身分證者係被告乙○○無訛（見偵卷
      第六頁、第二十頁），嗣於檢察官偵查中復再次具結指認被告乙○○拿甲○○
      之身分證原本及影本冒領「甲○○」之出國護照無誤（見偵卷第四七、四八頁
      ），證人丁○○八十二年三月三十一日於原審當庭指認雖稱「因為時間非常久
      ，我不能十分確定就是在庭上之人」，惟仍證稱「體型、背影、眼神有相似」
      等語（見原審訴字第二０三七號卷八十二年三月三十一日訊問筆錄），且於本
      院更審中復到庭證稱「．．．我和被告見兩次面，通一次電話，他口音很重，
      我認得和他同行有一女人，他先找蔡美英，蔡通知我，我帶被告二人到四樓辦
      ，他帶身分證及證件，隔天他又來說明他香港的老闆，他的口音特殊，現在他
      人比較胖一點，我特別印象深刻，他，．．他有說他香港大老闆是作建築，二
      年前那時我指認時確定是他，現在已較胖．．．有一位女子同行．．．蔡美英
      只是交談幾句．．．（提示偵查卷內乙○○照片），是同一人，是我以前指認
      過的照片．．．．」（見本院更(一)審卷第三三－三五頁），參諸前往東南旅行
      社辦理護照申請者當時亦提出被告乙○○照片暨提出由被告乙○○向戶政機關
      偽以甲○○名義申請而得國民身分證之事實，自足證被告乙○○確曾前往東南
      旅行社以甲○○名義辦理申請護照事宜，至於於東南旅行社辦理時，究竟係由
      被告乙○○或同行女子在申請書上簽名乙節，證人丁○○前於本院更審時先後
      為「我不記得是被告或他女友簽的」、「申請時是女的代簽（註：本次答覆內
      容，依筆錄記載雖未標明係由何人回答，然該期日在場三人，分別為證人丁○○、被告及供證人指認之彭國城，而被告自始即否認前往辦理護照申請，另證
      人彭國城則經證人丁○○指認與本件無關，故該段答詢係由證人丁○○所為）
      。」（更(一)卷第三五頁、一八二頁），二次陳述容有不同，然由卷附護照申請
      書上「甲○○」署押（偵卷第十一頁）與本院更審卷附由被告當庭書寫「甲○○」（更(一)卷第三八頁），依肉眼辨識結果，即足以判斷該申請書上之「甲○○」並非由被告所書寫，從而應認證人丁○○嗣後所為由與被告同行之女子所
      代簽乙節證述為可採信，綜此事實，足證當天係由被告乙○○夥同女子持冒用
      甲○○之國民身分證，前往東南旅行社委託代辦「甲○○」出國護照至明，雖
      證人丙○○於本院調查時到庭否認曾與被告乙○○同往東南旅行社辦理護照，
      且經檢察官對證人丙○○所涉偽造文書罪嫌行為為不起訴處分，然證人丁○○
      就被告乙○○部份之證述既屬一致，尚難據以認定證人丁○○所為證述全不可
      採。至於證人蔡美英於原審及本院更審到庭作證指認雖堅稱其認人能力很強，
      確定該持甲○○身分證委辦出國護照者並非庭上之被告乙○○云云，惟其另稱
      當時只是轉介而已，．．．同行有一女性等語，從而證人蔡美英與自稱「甲○○」者接觸之時間必甚短暫，究不若證人丁○○見面之次數為多，晤談之時間
      較長，其能就多年前在櫃台前人來人往短暫接洽之客人留下深刻之印象，而確
      認並非庭上之被告乙○○，其證言是否屬實，殊堪置疑，自難執為有利被告之
      證據。
    (五)被告因犯偽造有價證券案件，經臺灣臺北地方法院於八十年九月十二日通緝，
      此有查捕逃犯作業資料報表可稽（見偵查卷第二十三頁），被告乙○○雖本身
      持有身分證及護照，其因涉他案被通緝，為隱諱其真實身分，以偽造文書方法
      冒領「甲○○」之國民身分證及護照備用，自屬事理所必然，尚難因被告另有
      身分證及護照，遽行推測其並無偽以甲○○名義申請國民身分證及護照之必要
      。
    (六)依諸右揭事證，被告乙○○確有夥同不詳姓名成年男子偽以甲○○名義申請國
      民身分證，另夥同不詳姓名成年女子偽以甲○○名義申請護照，且查觀之卷附
      申請書，其上分別有偽造之「甲○○」、「戊○○」之印文，自足徵被告乙○○確另有利用不知情之刻印者偽造「甲○○」、「戊○○」印章之行為，又被
      告乙○○夥同他人偽造右揭請領國民身分證申請書，使承辦公務員將此不實之
      事項登載於職務上所掌之公文書，並據以核發甲○○之國民身分證予被告乙○○，顯足以生損害於甲○○、戊○○及戶政機關對戶籍管理之正確性，另就申
      請護照部份，亦足以生損害於甲○○及入出境管理正確性，均屬灼然。
    綜右事證，被告乙○○所為否認犯罪之辯解，均屬卸責之詞，並不足採信，被告
    右揭犯罪行為，已經證明。
二、核被告行使偽造私文書及使戶政事務所承辦公務員將不實事項登載於職務上所掌
    公文書之行為，分別足以生損害於甲○○、戊○○及戶籍管理、護照核發之正確
    性，其中行使偽造請領國民身分證申請書、普通護照申請書部分，均係犯刑法第
    二百十六條、第二百十條之罪，其使戶政事務所公務員於職務上所掌公文書上為
    不實登載部分，則係犯刑法第二百十四條使公務員登載不實罪。其偽造印章、印
    文、署押部分，均為偽造私文書之階段行為，不另論罪；其偽造私文書後持以行
    使，均應為行使之高度行為所吸收，亦不另論罪。其利用不知情之刻印商人偽刻
    甲○○、戊○○之印章及利用不知情之東南旅行社職員丁○○請領護照，為間接
    正犯。其於冒領身分證時與不詳姓名冒名「戊○○」之成年男子間，有犯意聯絡
    與行為分擔，為共同正犯。彼等於申請書上同時偽造甲○○、戊○○名義之文書
    ，係一行為觸犯數罪名之想像競合犯，應從一重處斷。其委託東南旅行社申辦甲○○名義之出國護照，該申請書上申請人「甲○○」之署押係由同行之女子代簽
    ，業據證人丁○○證述在卷（見本院更(一)卷第一八二頁），被告與該名女子對冒
    領護照之犯行互有犯意聯絡，行為分擔，亦應論以共同正犯。被告先後行使偽造
    私文書之行為，時間緊接，且係犯同一構成要件之罪，顯係基於概括犯意為之，
    均依連續犯規定以一罪論。其使公務員登載不實文書罪，與連續行使偽造私文書
    罪間，具有方法結果之牽連關係，屬裁判上一罪，應從較重之連續行使偽造私文
    書罪處斷。
三、原審經審理結果，對被告為論罪科刑之判決，固非全屬無見。惟查，被告偽刻他
    人印章進而為偽造他人私文書，其偽刻印章為偽造私文書之階段行為，應不另論
    處，原判決以兩罪有方法結果關係，從重處斷，尚有未合，又被告冒用甲○○名
    義，以國民身分證遺失為由向戶政事務申請補發，而使該所承辦公務員將此不實
    之事項登載於職務上所掌之公文書，原判決疏未論以刑法第二百十四條之使公務
    員登載不實罪，亦有未洽，且被告因實施犯罪而取得甲○○之國民身分證及甲○○之護照，連同其上乙○○照片，分別屬因犯罪所得及供犯罪所用，且均為被告
    所有，原判決均未諭知沒收，另普通護照申請書上申請人欄係由與被告同行之女
    子偽簽「甲○○」之署押，原審事實未論以共同正犯，且普通護照申請書上並無
    偽造甲○○之印文，原審併予宣告沒收，亦有未洽，再依客觀事證，應認確有偽
    造戊○○之印章，雖未扣案，原審未併予宣告沒收，被告乙○○夥同不詳姓名者
    所共同行使請領國民身分證申請書上，另有「戊○○」印文二枚，查屬偽造之印
    文，原審未依刑法第二百十九條為沒收之諭知，被告乙○○夥不詳姓名者所偽造
    請領國民身分證申請書上雖於申請人姓名欄、證明人欄內分別載有「甲○○」、
    「戊○○」姓名，然核該欄之性質，在於供受理單位辨識申請人及證明人，並非
    為制作人本於特定意思所為之署押，原審就此甲○○部分併為沒收之諭知，均屬
    不當。被告乙○○否認犯罪而提起上訴固無理由，然原審判決既有上揭可議，仍
    應由本院將原判決撤銷並予以改判。爰審酌被告品性、智識程度、犯罪動機、手
    段、目的、所生危害及犯罪後態度等一切情狀，量處如主文第二項所示之刑。被
    告偽造之甲○○及戊○○之印章各壹枚，雖未扣案，然並無證據證明業已滅失，
    爰依刑法第二百十九條規定宣告沒收，請領國民身分證上偽造之「甲○○」印文
    一枚、「戊○○」之印文二枚，及普通護照申請書上偽造之「甲○○」署押一枚
    ，亦均應依刑法第二百十九條之規定宣告沒收；另核發甲○○國民身分證及甲○○普通護照連同其上所貼乙○○照片，分別係被告所有因犯罪所得或供犯罪所用
    之物品，應依刑法第三十八條第一項第二款、第三款之規定沒收之。
據上論斷，應依刑事訴訟法第三百六十九條第一項前段、第三百六十四條、第二百九
十九條第一項前段，刑法第二十八條、第五十六條、第二百十六條、第二百十條、第
二百十四條、第五十五條、第二百十九條、第三十八條第一項第二款、第三款，罰金
罰鍰提高標準條例第一條前段判決如主文。
本案經檢察官呂光華到庭執行職務
中    華    民    國       九十       年      四      月       三       日
                            臺灣高等法院刑事第二十五庭
                                審判長法  官  許  國  宏
                                      法  官  洪  光  燦
                                      法  官  林  勤  純
右正本證明與原本無異
如不服本判決應於收受送達後十日內向本院提出上訴書狀，未附理由時應於提起上訴
後十日內補具上訴理由書狀（均應按他造人數提出繕本）
                                      書記官  葉  瑩  庭
中    華    民    國       九十       年      四      月 四       日
附錄本案論罪科刑法條全文：
刑法第二百十條：
偽造、變造私文書，足以生損害於公眾或他人者，處五年以下有期徒刑。
刑法第二百十六條：
行使第二百十條至第二百十五條之文書者，依偽造、變造文書或登載不實事項或使登
載不實事項之規定處斷。
刑法第二百十四條
明知為不實之事項，而使公務員登載於職務上所掌之公文書，足以生損害於公眾或他
人者，處三年以下有期徒刑、拘役或五百元以下罰金。


司法院資訊處製作；財團法人民間司法改革基金會備份。
